【裁判字號】    98,保險,70
【裁判日期】    990721
【裁判案由】    給付保險金
【裁判全文】
臺灣臺北地方法院民事判決              98年度保險字第70號
原      告  丙○○
訴訟代理人  陳崇善律師
複代理人    乙○○
            李書瀚
被      告  國泰人壽保險股份有限公司
法定代理人  戊○○
訴訟代理人  甲○○
            丁○○
上列當事人間請求給付保險金事件，經本院於民國99年7月2日言
詞辯論終結，判決如下：
    主  文
原告之訴及假執行之聲請均駁回。
訴訟費用由原告負擔。
    事實及理由
壹、程序事項：
    按訴狀送達後，原告不得將原訴變更或追加他訴，但擴張或
    減縮應受判決事項之聲明者，不在此限，民事訴訟法第255
    條第1項第3款定有明文。查原告於起訴時所為訴之聲明第1
    項為「被告應給付原告新臺幣888,889元，及自民國97年12
    月26日起至清償日止，按週年利率百分之5計算之利息」，
    嗣於民國（下同）98年11月4日具狀將訴之聲明第1項變更為
    「被告應給付原告新臺幣888,889元，及自民國97年12月26
    日起至清償日止，按週年利率百分之10計算之利息」，核屬
    應受判決事項之擴張，揆諸前揭規定，應予准許，合先敘明
    。
貳、實體事項：
一、原告起訴主張：
  (一)伊於88年12月15日以伊父親即訴外人陳世頡（以下逕稱其名
    ）為被保險人，向被告投保「鍾愛一生313終身險」（保單
    號碼：0000000000，下稱系爭保險），附加保險金額2,000,
    000元之「平安保險附約」（下稱系爭附約），並以伊為陳
    世頡身故時之指定受益人。嗣陳世頡於89年1月29日意外落
    海失蹤，經福建連江地方法院（下稱連江地院）以97年度亡
    字第1號民事判決宣告陳世頡於96年1月29日晚上12時死亡。
    詎伊檢附相關資料向被告申請給付300,000元之壽險保險金
    及2,000,000元之意外身故保險金時，被告僅於97年6月12日
    給付300,000元之壽險保險金，至2,000,000元之意外身故保
    險金部分，則屢遭被告藉詞拖延並拒絕理賠，經多方協調後
    ，被告始給付伊1,111,111元，是被告尚有888,889元保險金
    迄未給付，經伊於97年12月18日以台北南陽郵局第5917號存
    證信函請求被告給付上開保險金，惟未獲被告置理。爰依系
    爭附約之法律關係，提起本件訴訟等語。
  (二)本件保險事故雖係因陳世頡出海而意外落水失蹤所生，惟保
    險事故之發生與被保險人之職業尚無必然之關連，且本件保
    險事故亦與陳世頡工作進行或執行業務無涉，自不得僅據陳
    世頡曾出海捕魚即逕認其係以捕魚為業。退步言，縱陳世頡
    曾以捕魚為業，惟其於系爭附約生效時業已退休、與伊同住
    於臺北縣中和市，僅偶爾返回連江縣探視親友，參以陳世頡
    83年2月4日補發之身分證背面職業欄原「撈魚」之記載已劃
    線刪除及系爭保險係於臺北縣中和市投保等情以觀，應足認
    其於投保時確已退休，並未以捕魚為業。又陳世頡原籍連江
    縣北竿鄉芹壁村，因北竿鄉四面環海，居民出入往返均須搭
    乘或駕駛船隻，當地居民縱非以捕魚維生，偶爾駕船出海撈
    捕漁獲以供日常食用，亦事所常有，故非謂凡曾駕船出海者
    皆係以捕魚為業。此外，伊為陳世頡投保時，業將陳世頡已
    與妻子分居、無人協助販售漁獲之故，故退休並與伊同住於
    臺北縣中和市，僅偶爾往返兩地探親等情詳告被告之保險業
    務員，並由該保險業務員依其專業歸類陳世頡之職業分類，
    俾被告進行保險費之核算。縱令如被告所稱係以陳世頡係無
    業或退休之情況核算保險費，被告即應以職業類別第1類核
    算之，惟被告於系爭附約係以職業類別第2類加以核算，被
    告應就此說明之；再者，參以被告所提出之職業類別查詢第
    二大類為漁業，而要保書上所要求填寫者亦為「職業分類」
    而非「職業類別」，是「職業分類」應係指被保險人實際從
    事職業之分類，而與保險人依據被保險人之職業危險程度之
    差異，將保險費率區分為6等級之「職業類別」顯不相同。
    綜上，應足認被告於伊為陳世頡投保時已知陳世頡原係漁民
    ，而於投保時業已退休，是伊與陳世頡應無違反告知義務之
    情。況伊將本件保險事故發生之情通知被告後，被告於陳世
    頡失蹤期間仍持續向伊收取共計30餘萬元之保險費，期間均
    未就陳世頡之職業類別有何爭執。又被告應就其所提出之事
    故調查報告之形式真正負舉證之責。
  (三)並聲明：1.被告應給付原告888,889元，及自97年12月26日
    起至清償日止，按週年利率百分之10計算之利息。2.願供擔
    保，請准宣告假執行。
二、被告答辯以：
  (一)原告於88年12月15日以陳世頡為被保險人向被告投保系爭保
    險及系爭附約，嗣陳世頡於89年1月29日駕船出海捕魚，因
    船隻翻覆落海失蹤，經連江地院以97年度亡字第1號民事判
    決宣告陳世頡於96年1月29日晚上12時死亡，原告隨於97年6
    月4日向被告申請死亡理賠，其中死亡保險金部分，業經被
    告於97年6月13日給付予原告，至意外死亡保險金給付部分
    ，因原告於初次申請時所檢附之事證，僅能認定陳世頡有失
    蹤、下落不明之情，尚無法認定陳世頡意外身故，故伊公司
    退件不予給付；雖原告再提出馬祖地區剪報、北竿鄉鄉民主
    席即訴外人周瑞國出具之證明書，已堪認定陳世頡係意外死
    亡，惟自連江地院97年度亡字第1號民事判決之聲請意旨、
    上開剪報、周瑞國出具之證明書及原告陳情函等事證內容觀
    之，陳世頡於本件保險事故發生時之職業應為漁民，職業類
    別為第4類，依系爭附約費率表，每百萬元保額之保費為234
    元，故以保險金額2,000,000元核算其保費，其每月保費應
    為468元。參以要保書所載，陳世頡於原告投保時之職業為
    退休無業，職業類別經核定為第2類，並於90年12月15日變
    更繳別為月繳，依上開費率表，每百萬元保額之保費為130
    元，是以保險金額2,000,000元核算其保費，其每月保費僅
    為260元。綜上所述，陳世頡之危險增加已達於應增加保險
    費之程度，而原告及陳世頡於投保時未據實告知，亦均未依
    系爭附約約定條款第23條及保險法第59條第2項將危險增加
    之情形通知伊公司，即違反危險增加之通知義務，有損於系
    爭附約約定條款之對價平衡，又無保險法第62條各款不負通
    知義務之情形，是伊公司自得依系爭附約約定條款第23條第
    4項主張本件涉及職業類別變更，並按其原收保險費與應收
    保險費之比率折算保險金，是伊公司依約給付1,111,111元
    予原告〔計算式：保額2,000,000元×（原每月所收保費260
    元/每月應收保費468元）＝1,111,111元〕，已盡保險金之
    給付義務，毋庸再給付差額部分之保險金予原告。原告另主
    張陳世頡於事故發生時，身分證職業欄已遭劃線刪除，足認
    其職業為無業，故伊公司應全額給付保險金云云；惟陳世頡
    之職業，應以其實際從事為準，縱陳世頡身分證職業欄已劃
    線刪除，倘其仍持續捕魚為業，應無礙認定其職業係漁民；
    況依訴外人陳品吟向連江地院聲請死亡宣告時所提事證，應
    足認陳世頡係於出海捕魚時發生本件保險事故，倘原告主張
    陳世頡於本件保險事故發生時係退休無業，僅偶爾出海捕魚
    以供日常食用，即應由原告負舉證責任。更甚者，海上作業
    之危險增加係由陳世頡之行為所致，具有可歸責性，且與保
    險事故之發生具有因果關係，原告及陳世頡就危險增加之情
    形應知之甚稔，故渠等違反保險法第59條第2項之通知義務
    ，至為明確等語資為抗辯。
  (二)並聲明：1.原告之訴及假執行之聲請均駁回。2.如受不利之
    判決，願供擔保，請准宣告免為假執行。
三、兩造不爭執之事實：
  (一)原告前於88年12月15日以其父親陳世頡為被保險人，向被告
    投保系爭保險及系爭附約之意外保險，並指定原告為陳世頡
    身故時之受益人。
  (二)系爭保險之「人身保險要保書」上關於陳世頡之職業欄係記
    載「無業」，且職位欄記載為「退休」。
  (三)陳世頡於89年1月29日出海捕魚，因風浪過大落海失蹤，經
    連江地院以97年度亡字第1號民事判決宣告其於96年1月29日
    晚上12時死亡。
  (四)被告於97年10月31日依系爭附約之法律關係給付1,111,111
    元之保險金予原告，有理賠給付通知書在卷可稽。
  (五)原告於97年12月18日寄發台北南陽郵局第5917號存證信函予
    被告，催告被告應於函到7日內給付系爭附約不足部分之保
    險金，並於同年月18日合法送達被告。被告於同年月26日以
    國壽字第97120769號函覆原告，表示陳世頡於投保時告知被
    告其為無業，惟其於保險事故發生時之職業為漁民，被告依
    系爭附約約定條款第23條第4項，按原收保險費與應收保險
    費之比率折算保險金給付，並無違誤，而拒絕理賠。
  並有人身保險要保書、連江地院97年度亡字第1號民事判決、
  理賠給付通知書、存證信函暨送達回執及被告函文在卷可稽（
  見審保險卷第43至46頁、第4至8頁、第31至32頁），堪信屬實
  。
四、原告以其係系爭保險及系爭附約之受益人，陳世頡於89年1
    月29日出海捕魚，因風浪過大落海失蹤而經死亡宣告，經向
    被告請求保險理賠，被告就系爭附約僅給付部份保險金，請
    求被告應依系爭附約再給付差額保險金，被告則否認之，並
    以前揭情詞置辯。是本件所應審究者，厥為：陳世頡於投保
    及墜海失蹤時之職業是否為漁民？如為肯定，原告或陳世頡
    是否違反系爭附約約定條款第23條第1項職業變更之通知義
    務？被告抗辯其得依同條第4項規定計算應理賠之保險金，
    有無理由？茲析述如次：
    (一)陳世頡於於投保及89年墜海失蹤時之職業是否為漁民？
      1.雖原告主張於其為陳世頡投保系爭保險時，已告知被告
        之保險業務員有關陳世頡係原居住於連江縣北竿鄉之漁
        民，因已與妻子分居、無人協助販售漁獲之故，故退休
        並與原告同住於臺北縣中和市，僅偶爾往返兩地探親云
        云。惟遍查本件人身保險要保書全部內容，均未就上開
        情事有所記載，僅記載陳世頡之戶籍地址為「臺北縣中
        和市○○街31巷48號2樓」，且證人即陳世頡之前妻邱
        金珠於本院99年5月28日言詞辯論時證述：伊在89年與
        陳世頡離婚之前2年已分居，伊和小孩搬到臺灣居住，
        陳世頡是偶爾才會過來臺灣，在伊87年搬來臺灣居住之
        前，大約2年時間陳世頡沒有工作，偶爾會打零工，是
        去做碼頭工，去搬運商船的貨物，有時伊會和陳世頡搖
        著舢板到烏龜島採紫菜、海帶、挖貝殼，離婚後，陳世
        頡在馬祖就是做零時工，偶爾就搖著舢板出去，因為有
        自己網子就去採採海菜、抓魚自己吃，如果有多的話，
        有時候就會拿到臺灣給小孩子吃，陳世頡的戶籍沒有遷
        到臺北縣中和市伊的居住處等語，足見陳世頡並無原告
        所稱因無人協助販售漁獲，退休並與原告同住於臺北縣
        中和市之情形，且陳世頡除到碼頭打零工外，均以駕駛
        舢舨出海採收海菜、撈捕漁獲謀生，是其具有漁民身分
        甚明，且其在證人邱金珠87年搬遷來臺之前至89年落海
        失蹤止，從未改變其謀生之方法，自難認其已捨棄其漁
        民身分，而有退休之情形。
      2.又原告主張陳世頡83年2月4日補發之身分證背面職業欄
        原「撈魚」之記載已劃線刪除，表示其已不再從事「撈
        魚」工作，已退休云云。惟查，戶籍法於86年5月21日
        已修正刪除戶籍登記應辦理行業及職業登記之規定，故
        舊式身分證於新戶籍法施行後即將舊登記之職業內容予
        以刪除，此乃本院職務上所知者，是尚難以陳世頡所有
        之身份證背面職業欄原記載「撈魚」已劃線刪除即謂陳
        世頡已辦理退休。況依連江地院97年度亡字第1號判決
        所載之聲請意旨及卷附馬祖地區剪報、周瑞國出具之證
        明書之內容（見審保險卷第71至75頁），均足認定陳世
        頡於落海失蹤當天係出海捕魚，其身分為漁民無誤。
    (二)按所謂職業等級，係依照被保險人之職業及整體職務內容
      、工作性質核定得出，如被保險人之職務內容、工作性質
      同時涉及二以上之職業等級，則應以職業等級較高者認定
      之，如此才能涵括被保險人之整體職業風險。雖原告主張
      陳世頡已退休，無業，惟如前所述，陳世頡於原告為其投
      保系爭保險及系爭附約前後，從未改變其謀生方式，而依
      證人邱金珠之證述，陳世頡有自有的舢舨，會出海捕魚或
      搖著舢板到烏龜島採紫菜、海帶、挖貝殼，有時會擔任碼
      頭搬運工，則依被告所提出之系爭保險成立時之職業分類
      例表所示（見本院卷第61頁），陳世頡並非歸類於第2類
      ，而應歸於第4類，是被告主張陳世頡的職業分類應歸第4
      類，應足採信。
    (三)又按保險契約為最大誠信契約，倘要保人有故意隱匿，或
      因過失遺漏，或為不實之說明，均足以變更或減少保險人
      對於危險之估計之情事。本件原告為陳世頡投保系爭保險
      及系爭附約時，陳世頡既居住於連江縣北竿鄉，且為漁民
      ，原告本即有據實告知之義務，且縱於投保時有疏忽而未
      告知被告，亦應隨時告知被告，然原告於投保時未據實告
      知被告有關陳世頡實際居住地及漁民身分，事後亦未將此
      足以影響被告對於危險評估之事由通知被告，被告主張原
      告違反危險通知之義務，依系爭附約約定條款第23條第4
      項主張本件涉及職業類別變更，並按其原收保險費與應收
      保險費之比率折算保險金，為有理由。
    (四)依被告所提出之系爭附約於88年有效之費率表（見本院卷
      (二)第60頁）所載，職業類別第4類，每百萬元保額之每月
      保費為245元，職業類別第2類，每百萬元保額之每月保費
      則為136元，故以保險金額2,000,000元核算該2職業類別
      保費分別為490元、272元，按原告原繳納之保險費與應收
      保險費之比率折算保險金，原告所得請求系爭附約之保險
      金為1,110,204元（2,000,000元272/490＝1,110,204元
      ），而被告已依系爭附約給付原告1,111,111元，原告請
      求被告應再給付888,889元，即屬無理由。
五、綜上所述，因原告及陳世頡未據實告知被告有關陳世頡具漁
    民身分，且偶爾擔任碼頭搬運工，被告主張依系爭附約約定
    條款第23條第4項及保險法第59條第2項規定，按原收保險費
    與應收保險費之比率折算應付保險金，依法有據，原告依系
    爭附約之法律關係請求被告給付888,889元，及自97年12月
    26日起至清償日止，按週年利率百分之10計算之利息，為無
    理由，應予駁回。又原告既受敗訴判決，其假執行之聲請即
    失所附麗，應併予駁回。
六、因本案事證已臻明確，兩造其餘攻擊防禦方法，經審酌後與
    訴訟結果不生影響，毋庸一一論述，附此敘明。
七、訴訟費用負擔之依據：民事訴訟法第78條。
中    華    民    國    99    年    7     月    21    日
                  民事第一庭    法  官  林春鈴
以上正本係照原本作成。
如對本判決上訴，須於判決送達後20日內向本院提出上訴狀。
中    華    民    國    99    年    7     月    21    日
                                書記官  潘惠敏

司法院資訊處製作；財團法人民間司法改革基金會備份。
